臺灣高等法院民事判決
107年度上字第1149號
上  訴  人  彭淑蓉  
被 上訴 人  豐駿餐飲服務有限公司

法定代理人  冒名揚  
訴訟代理人  蔡家瑋律師
被 上訴 人  蔡松蔚  

上列當事人間請求履行契約等事件，上訴人對於中華民國107年8
月7日臺灣新北地方法院107年度訴字第220號第一審判決提起上
訴，並為訴之追加，本院於109年2月4日言詞辯論終結，判決如
下：
    主      文
上訴及追加之訴均駁回。
第二審訴訟費用（含追加之訴部分）由上訴人負擔。
    事實及理由
壹、程序部分：
一、按第二審訴之變更或追加，非經他造同意不得為之，但請求
    之基礎事實同一者，不在此限，民事訴訟法第446條第1項、
    第255條第1項第2款定有明文。本件上訴人在原審依消費借
    貸及連帶保證法律關係，請求被上訴人豐駿餐飲服務有限公
    司（下稱豐駿公司）與原審被告徐碧芬連帶給付上訴人於民
    國106年5月20日屆清償期之新臺幣（下同）116萬元借款本
    息，及於107年5月20日屆期之116萬元借款本息。嗣於本院
    審理中，以徐碧芬受僱於豐駿公司，徐碧芬冒用豐駿公司印
    章向其詐借款項，追加民法第184條第1項前段、後段、第18
    8條規定為請求權，經核其追加請求權之基礎事實與原訴均
    係基於同筆款項所衍生之爭執，依上開規定，應予准許。
二、被上訴人蔡松蔚（與豐駿公司合稱被上訴人）經合法通知，
    未於言詞辯論期日到場，核無民事訴訟法第386條各款所列
    情形，爰依上訴人之聲請，由其一造辯論而為判決。
貳、實體部分：
一、上訴人主張：伊與豐駿公司、徐碧芬於105年8月30日、同年
    10月31日簽訂投資合約書（下稱系爭投資合約），約定伊分
    2次給付共計299萬元，由伊收取豐駿公司在宏國德霖科技大
    學（下稱德霖大學）美食街出租攤位之106年至108年每年11
    6萬元租金，並由徐碧芬擔任連帶保證人，簽發支票8紙為擔
    保，及交付委託書將豐駿公司對攤商即被上訴人蔡松蔚每年
    應給付32萬元租金債權轉讓予伊，伊業於106年間以存證信
    函將債權讓與通知蔡松蔚，惟豐駿公司、徐碧芬竟自行收取
    上開攤位106年之租金。伊復於107年1月15日以存證信函將
    上開債權讓與之事實通知豐駿公司、徐碧芬及蔡松蔚，蔡松
    蔚應於107年5月20日前給付107年度之攤位租金予伊。爰依
    消費借貸及連帶保證之法律關係，請求豐駿公司與徐碧芬連
    帶給付應於106年5月20日支付之116萬元本息，及應於107年
    5月20日支付之116萬元本息；暨依債權讓與及租賃之法律關
    係，請求蔡松蔚給付應於107年5月20日支付之該年度租金32
    萬元本息等語。另於本院主張徐碧芬為豐駿公司之受僱人，
    徐碧芬冒用豐駿公司之署押、用印致伊受有損害，追加依民
    法第184條第1項前段、後段、第188條之規定，請求豐駿公
    司與徐碧芬連帶給付232萬元本息之判決（未繫屬本院部分
    ，不予贅述）。
二、被上訴人則以：
  ㈠豐駿公司方面：徐碧芬自104年間起已非伊公司之負責人，亦
    非實際負責人，上訴人與徐碧芬簽訂系爭投資合約及委託書
    時，伊公司負責人冒名揚未在場且不知情，徐碧芬在上訴人
    告發之臺灣新北地方檢察署106年度偵字第36929號偵查案件
    （下稱偵案）中，已坦承有偷拿伊公司大小章，蓋用於系爭
    投資合約、委託書上之事實，徐碧芬未經伊公司同意所為無
    權代理、無權處分行為，伊自不受拘束。縱認系爭投資合約
    對伊生效，然上訴人未依投資合約給付伊投資款，且所謂委
    託書也無債權讓與之意涵，伊依民法第264條規定，拒絕返
    還款項或交付攤商租金予上訴人。況伊已於107年4月23日以
    民事答辯狀通知上訴人解除系爭投資合約，上訴人不得再執
    以對伊主張任何權利。另上訴人並未合法通知攤商，系爭租
    金債權轉讓不生效力等語，資為抗辯。
  ㈡蔡松蔚未於言詞辯論期日到庭，據其先前答辯略以：徐碧芬
    為豐駿公司之實際負責人，至少為表見代理人，伊有收受上
    訴人107年1月15日板橋江翠郵局第00025號存證信函等語。
三、原審就上訴人請求豐駿公司、蔡松蔚給付部分，為上訴人敗
    訴之判決，上訴人不服，提起上訴，並上訴聲明：㈠原判決
    關於駁回後開第二項之訴部分廢棄。㈡上開廢棄部分：⒈豐駿
    公司應與徐碧芬連帶給付上訴人116萬元，及自106年8月16
    日起至清償日止，按年息5％計算之利息。⒉豐駿公司應與徐
    碧芬連帶給付上訴人116萬元，及自107年5月21日起至清償
    日止，按年息5％計算之利息。⒊蔡松蔚應給付上訴人32萬元
    ，及自107年5月21日起至清償日止，按年息5％計算之利息。
    ⒋針對第⒉⒊項給付內容，豐駿公司或蔡松蔚或徐碧芬任一人
    給付，於相同給付範圍內，另一人免其給付責任。㈢願供擔
    保請准宣告假執行。被上訴人答辯聲明：㈠上訴及追加之訴
    均駁回。㈡如受不利判決，願供擔保請准宣告免為假執行。
四、查豐駿公司於92年、104年分別與德霖大學簽定餐飲場地租
    賃合約各1份，並將德霖大學美食街攤位之一出租予被上訴
    人蔡松蔚。徐碧芬為豐駿公司之前法定代理人，於104年9月
    11日辦理變更為冒名揚，現為一人公司，由冒名揚擔任董事
    。上訴人分別於105年8月30、同年10月31日與徐碧芬簽定系
    爭投資合約2份，由徐碧芬蓋用豐駿公司及法定代理人冒名
    揚之大小章，並擔任連帶保證人；徐碧芬以豐駿公司代理人
    名義簽署：今豐駿公司委託上訴人代收106年5月20日租金32
    萬元、107年5月20日租金32萬元、108年5月20日租金32萬元
    等語之委託書等情，有系爭投資合約2 份、委託書1份、豐
    駿公司變更登記表1 份、103年9 月公司變更登記清冊1 紙
    、豐駿公司登記資料2紙在卷可稽（見原審卷一第19頁、21
    頁、第33頁、第101至109頁），且為兩造所不爭執，自堪信
    為真實。
五、按稱消費借貸者，謂當事人一方移轉金錢或其他代替物之所
    有權於他方，而約定他方以種類、品質、數量相同之物返還
    之契約。借用人應於約定期限內，返還與借用物種類、品質
    、數量相同之物，民法第474條第1項、第478條前段分別定
    有明文。次按當事人主張有利於己之事實者，就其事實有舉
    證之責任，民事訴訟法第277條定有明文。又按稱消費借貸
    者，當事人間必本於借貸之意思合致，而有移轉金錢或其他
    代替物之所有權於他方之行為，始得當之。當事人主張與他
    方有消費借貸關係存在者，自應就該借貸意思互相表示合致
    及借款業已交付之事實，均負舉證之責任（最高法院98年度
    台上字第1045號判決意旨參照）。本件上訴人主張與豐駿公
    司成立消費借貸契約，為豐駿公司所否認，自應由上訴人就
    其與豐駿公司成立消費借貸契約之事實，負舉證責任。經查
    ：
  ㈠上訴人主張徐碧芬與豐駿公司共同向其借款，固據提出系爭
    投資合約、委託書、匯款單、支票與退票理由單影本為證（
    見原審卷一第19、21頁、第33頁、卷二第39至43頁、第59至
    69頁、本院卷一第315至327頁)。然系爭投資合約分別記載
    ：「立契約人（冒名揚豐駿餐飲股份有限公司）（以下簡稱
    甲方）彭淑蓉（以下簡稱乙方），雙方合夥條件如下：第一
    條：本投資有效期中華民國105年8月30日至109年6月30日止
    。第二條：投資德霖一：中庭咖啡：月租4萬年收8個月總計
    年收32萬…總計每年實收68萬元整(以連帶保證人徐碧芬小姐
    開立確定投資攤位租收書由彭淑蓉小姐直接收取106、107、
    108年租金每年各68萬絕無異議)。第三條：乙方同意105年8
    月底投資168萬元整，差額為3年投資分紅，109年合約滿本
    合約逕行失效」、「立契約人（冒名揚豐駿餐飲股份有限公
    司）（以下簡稱甲方）彭淑蓉（以下簡稱乙方），雙方合夥
    條件如下：第一條：本投資有效期中華民國105年8月30日至
    109年6月30日止。第二條：投資德霖(美食街攤位)…總計每
    年實收48萬元整(以連帶保證人徐碧芬代收租金(並負完全責
    任)開立未到期票供雙方完成投資)。第三條：乙方同意105
    年10月底投資131萬元整，差額為3年投資分紅，109年合約
    滿本合約逕行失效」等語（見原審卷一第19、21頁），其文
    義係由上訴人與豐駿公司合夥投資經營德霖大學攤位，並非
    借貸款項，而上訴人提出委託書則係記載豐駿公司委託上訴
    人向攤商代收年租金等事宜(見原審卷一第33頁)，亦無任何
    有關消費借貸之記載。又上訴人關於款項交付經過，先稱依
    徐碧芬之指示，於104年11月10日、105年6月7日、同年7月2
    5日、同年8月1日分別匯款52萬8,000元、36萬4,000元、27
    萬3,000元、49萬4,500元至豐駿公司法定代理人冒名揚私人
    申設之台新銀行中和分行帳戶（下稱台新銀行帳戶），嗣改
    稱如附表所示匯款日期、匯款金額借予徐碧芬，並收執徐碧
    芬簽發還款支票，後因徐碧芬無法還款才主動說要簽訂系爭
    投資合約還款等語（見原審卷一第15頁、本院卷二第364至3
    65頁、卷三第85至86頁），陳述前後已有不一。況除如附表
    編號6款項係匯入戶名徐碧芬之帳戶外，其餘均匯入冒名揚
    申設台新銀行帳戶，皆非豐駿公司帳戶，上訴人不能證明豐
    駿公司指示其將款項匯入徐碧芬帳戶或冒名揚台新銀行帳戶
    ，且上開匯款時間均在系爭投資合約簽立之前，又無論依上
    訴人先前主張依徐碧芬指示之匯款總額僅165萬9,500元（計
    算式：528,000元＋364,000元＋273,000元＋494,500元＝1,659,
    500元），或其後改稱如附表匯款金額中實際提出匯款單據
    者計211萬800元(計算式：364,000元＋352,000元＋304,300元
    ＋308,000元＋288,000元＋494,500元＝2,110,800元)，核均與
    系爭投資合約約定投資款項時間、金額俱不相符，系爭投資
    合約亦未約定以上開借款債權抵充投資款項，上訴人復不能
    證明其與豐駿公司間有此真意，實難據此認定上訴人主張豐
    駿公司向其借款及其以匯款方式將借貸款交付豐駿公司等情
    為真。
  ㈡再者，徐碧芬於原審審理中陳稱：「這筆錢跟豐駿公司沒有
    關係，是我與上訴人的私人借貸，我從102年至105年間有借
    貸行為，每次借款都是有借有還，利息她是算我年息36％，
    長年累月我負荷不了，所以在105年間與她協調，請她給我1
    年時間讓我慢慢還。我為了給她保障，到10月24日最後1張
    票，上訴人否定我們先前的口頭約定，同1張票就提示了3 
    次，我成了拒絕往來戶，信用破產了，更無力償還，加上上
    訴人對我不諒解，跟學校提出我欠債不還，跟我攤商說上訴
    人債權轉讓，實際上我沒有跟上訴人簽債權轉讓書。我私人
    借錢是事實，借錢還錢是應該的，對金額沒有意見，我確實
    有欠她這些錢。」等語（見原審卷一第269頁），核與上訴
    人陳稱借款預扣利息之計算方式、簽發支票為擔保等情（見
    本院卷一第364至365頁）相符，參以上訴人於偵案中陳稱其
    與徐碧芬認識6、7年，基於朋友情誼才同意借款，借款有預
    扣月息3分，一直到104年前都有借有還，其於104年到105年
    間將合計299萬元之借款交給徐碧芬，並於105年8月30日與
    徐碧芬在豐駿公司辦公室簽立投資合約書，雙方同意將上訴
    人原先借給徐碧芬之168萬元轉為投資款，又於105年10月31
    日簽訂投資合約，將原先借給徐碧芬其餘131萬元轉為投資
    款等語（見本院卷二第221頁、卷三第31至37頁、第40至41
    頁），且徐碧芬冒用豐駿公司名義及持豐駿公司大小章與上
    訴人簽立系爭投資合約、委託書等涉及行使偽造文書罪嫌，
    亦經新北地檢署檢察官提起公訴（見本院卷二第201至209頁
    ），足認實係徐碧芬自102年起陸續向上訴人借款，至無法
    還款時，始未經豐駿公司授權，盜用豐駿公司大小章與上訴
    人訂立系爭投資合約、委託書，而非豐駿公司向上訴人借款
    。雖上訴人提出其與徐碧芬間LINE訊息(見原審卷二第85至1
    09頁、本院卷一第163至177頁)，證明徐碧芬借款是為供豐
    駿公司營運使用云云，惟依該等訊息內容僅可說明徐碧芬曾
    請上訴人協助調度資金及協商延期或分期還款，或向上訴人
    抱怨經營困難等情；另證人即德霖大學攤商陳淑娟在蔡松蔚
    訴請確認與豐駿公司間租賃關係存在事件中證稱：德霖大學
    場租是一年度一次給付，另外還有許多應付帳款，徐碧芬向
    上訴人借款是要去支付這些款項等語，惟其亦證稱徐碧芬也
    常向攤商調頭寸，107年間聽瓦斯行老闆娘說徐碧芬有向攤
    商收取瓦斯費，但都沒有付給瓦斯行，積欠全年瓦斯費近80
    萬元等語，有原法院107年度訴字第2453號（下稱另案）言
    詞辯論筆錄可參（見本院卷三第207頁），充其量僅能證明
    徐碧芬常向他人借款，但無法證明係豐駿公司對外借款。陳
    淑娟固陳稱：冒名揚是豐駿公司名義負責人，實際負責人是
    徐碧芬云云，然其係因德霖大學開會都是徐碧芬參與、德霖
    大學窗口也是徐碧芬，因此覺得徐碧芬才是豐駿公司實際負
    責人等語（見本院卷三第209至211頁），自不能依陳淑娟個
    人臆測之詞，遽認定豐駿公司授權徐碧芬代理其對外借貸或
    與上訴人簽定系爭投資合約及委託書。上訴人主張系爭投資
    契約雖名為投資，但實為豐駿公司向其借貸云云，亦無可採
    。
  ㈢上訴人又主張徐碧芬持豐駿公司之大小章與其簽約，應負表
    見代理責任云云。惟按由自己行為表示以代理權授與他人或
    知他人表示為其代理人而不為反對之表示者，對於第三人應
    負授權人之責任，但第三人明知其無代理權或可得而知者，
    不在此限，民法第169條定有明文。又按關於表見代理之規
    定，惟意定代理始有適用，若代表或法定代理則無適用該規
    定餘地；本人應負表見代理之責任，必須於該當法律行為發
    生前或後，有表見事實存在，且該第三人係善意無過失者，
    始足當之（最高法院79年台上字第2012號判例、93年度台上
    字第379號判決意旨參照）。查豐駿公司法定代理人原為徐
    碧芬，於104年9月11日變更為冒名揚，已如前述，故系爭投
    資合約、委託書簽訂時徐碧芬已非豐駿公司法定代理人。上
    訴人雖以徐碧芬擔任代理主席與德霖大學美食街攤商召集會
    議紀錄、德霖大學107年5月25日宏德總事字第1070004565號
    函覆豐駿公司簽定場地租賃合約期間，事務交涉、商議、開
    會概與豐駿公司之代表徐碧芬商議等語(原審卷二第133至13
    5頁、第320頁)，及原審被告即美食街攤商黃威峻、李俊緯
    陳稱：租金都是徐碧芬來收的、連開會也是徐碧芬代表豐駿
    公司出面跟其等開會，接洽設攤事宜、攤位租金、保證金收
    取等皆為徐碧芬等語(原審卷二第263頁、第265頁)，然德霖
    大學回函亦陳稱：豐駿公司與該校合約經二次續約，豐駿公
    司曾於104年12月10日來函謂該公司結構改組，變更負責人
    為冒名揚，並承諾原合約之權利義務責任皆不變，雙方為此
    重新用印租賃合約書等語，原審被告黃威峻、李俊緯亦不爭
    執豐駿公司登記負責人後來已變更為冒名揚而非徐碧芬（見
    原審卷二第320頁、第263頁、第265頁），堪認徐碧芬係為
    豐駿公司處理德霖大學攤位相關業務，尚不能認為豐駿公司
    有授予徐碧芬可代理豐駿公司對外簽訂契約之權限。上訴人
    未能提出證據說明有何使其相信豐駿公司曾授予徐碧芬代理
    權與之簽訂系爭投資合約、委託書，或豐駿公司曾將公司大
    小章交付徐碧芬使用等可使人信其有代理權之情形，或有何
    豐駿公司知悉徐碧芬代理豐駿公司簽訂系爭投資合約、委託
    書而未為反對表示之事實，且上訴人於偵案中自陳徐碧芬係
    為清償積欠其債務，自任豐駿公司實際負責人與其簽立系爭
    投資合約、委託書，然徐碧芬上開偽造私文書犯行，經新北
    地檢署檢察官提起公訴，已如前述，尚難以徐碧芬持豐駿公
    司大小章偽造文書，即令豐駿公司負表見代理人之責任。從
    而，上訴人依消費借貸、連帶保證之法律關係，請求豐駿公
    司應與徐碧芬連帶返還232萬元本息云云，洵不足採。
  ㈣豐駿公司既未授權徐碧芬簽訂系爭投資合約，亦不應負表見
    代理人責任，且上訴人所提委託書僅載有「委託…代收」等
    字樣（見原審卷一第23至33頁），顯無轉讓債權之意。是上
    訴人依系爭投資合約、委託書請求蔡松蔚給付租金32萬元，
    亦非可採。
六、再按受僱人因執行職務，不法侵害他人之權利者，由僱用人
    與行為人連帶負損害賠償責任，民法第188條第1項前段定有
    明文。又民法第188條所定僱用人之賠償責任之發生，以受
    僱人因執行職務，不法侵害他人之權利為要件（最高法院81
    年度台上字第2415號判決意旨參照）。查豐駿公司原以徐碧
    芬為代表人，於104年9月7日變更為冒名揚，有豐駿公司歷
    年變更事項登記表可查（見本院卷二第305至316頁），系爭
    投資合約簽立時，徐碧芬雖為豐駿公司員工，然徐碧芬係為
    清償其個人借貸款項，擅自持豐駿公司大小章與上訴人簽立
    系爭投資合約，已如前述，其清償個人債務行為，與執行職
    務無關，且上訴人既於簽訂系爭投資合約前即已陸續借貸款
    項予徐碧芬，上訴人又不能說明其因徐碧芬盜用豐駿公司大
    小章簽訂系爭投資合約受有何其他損害，上訴人追加依民法
    第184條第1項前段、後段、第188條之規定，請求豐駿公司
    應與徐碧芬負連帶賠償責任云云，亦無足取。
七、綜上所述，上訴人依㈠消費借貸、連帶保證之法律關係，請
    求豐駿公司應與徐碧芬連帶給付116萬元及自106年8月16日
    起至清償日止，按年息5％計算之利息；給付116萬元及自107
    年5月21日起至清償日止，按年息5％計算之利息；另依㈡債權
    讓與及租賃法律關係，請求蔡松蔚給付攤位租金32萬元，及
    自107年5月21日起至清償日止，按年息5％計算之利息，均無
    理由，不應准許。原審為上訴人敗訴之判決，及駁回其假執
    行之聲請，並無不合。上訴意旨指摘原判決此部分不當，求
    予廢棄改判，為無理由，應予駁回。另上訴人於本院追加依
    民法第184條第1項前段、後段、第188條規定，請求豐駿公
    司應與徐碧芬連帶給付如㈠相同之金額，亦無理由，應予駁
    回。    
八、本件事證已臻明確，兩造其餘之攻擊或防禦方法及所提之證
    據，經本院斟酌後，認為均不足以影響本判決之結果，爰不
    逐一論列，併此敘明。
九、據上論結，本件上訴及追加之訴均為無理由，依民事訴訟法
    第449條第1項、第78條、第463條、第385條第1項前段，判
    決如主文。
中    華    民    國   109    年    2     月    25    日
                  民事第四庭    
                        審判長法  官  傅中樂
                              法  官  趙伯雄
                              法  官  管靜怡
正本係照原本作成。
如不服本判決，應於收受送達後20日內向本院提出上訴書狀，其
未表明上訴理由者，應於提出上訴後20日內向本院補提理由書狀
（均須按他造當事人之人數附繕本）上訴時應提出委任律師或具
有律師資格之人之委任狀；委任有律師資格者，另應附具律師資
格證書及釋明委任人與受任人有民事訴訟法第466條之1第1項但
書或第2項（詳附註）所定關係之釋明文書影本。如委任律師提
起上訴者，應一併繳納上訴審裁判費。
中    華    民    國    109   年    2     月    25    日

                              書記官  蕭進忠
附註：
民事訴訟法第466條之1（第1項、第2項）：
對於第二審判決上訴，上訴人應委任律師為訴訟代理人。但上訴
人或其法定代理人具有律師資格者，不在此限。
上訴人之配偶、三親等內之血親、二親等內之姻親，或上訴人為
法人、中央或地方機關時，其所屬專任人員具有律師資格並經法
院認為適當者，亦得為第三審訴訟代理人。                  





編號 匯款日期 匯款金額 簽發支票金額 支票發票日 利息 備註 1 105.6.7 36萬4,000元 40萬元 105.7.9 3萬6,000元 與上訴人原稱伊於105.6.7匯款36萬4,000元至冒名揚台新銀行帳戶重複 2 105.5.16 35萬2,000元 40萬元 105.9.15 4萬8,000元  3 105.8.21 9萬7,000 10萬元 105.9.21 3,000元 未提出匯款單或票據 4 105.6.15 30萬4,300元 34萬元 105.9.30 35萬7,000元  5 105.6.30 30萬8,000元 35萬元 105.10.30 4萬2,000元  6 105.8.15 28萬8,000元 30萬元 105.10.15 1萬2,000元  7 105.7.31 50萬0,500元 55萬元 105.10.30 4萬9,500元 未提出匯款單或票據 8 105.8.1 49萬4,500元 55萬元 105.10.30 5萬5,500元 與上訴人原稱伊於105.8.1匯款49萬4,500元至冒名揚台新銀行帳戶重複